臺灣高等法院民事判決　　　　　　　　　　　　　　九十二年度重上字第五五四號
　　上　訴　人　甲　○
　　　　　　　　乙　○
　　共　　 同
　　訴訟代理人　林慶苗律師
　　複　代理人　林炎平律師
　　被　上訴人　丙○○
　　訴訟代理人　任　順律師
右當事人間請求損害賠償事件，上訴人對於中華民國九十二年九月二十四日臺灣臺北
地方法院九十一年度重訴字第二五○三號判決提起上訴，並為訴之追加，經本院於九
十三年十一月十日言詞辯論終結，判決如左：
    主      文
上訴及追加之訴均駁回。
第二審訴訟費用由上訴人負擔。
    事      實
甲、上訴人方面：
壹、聲明：
（一）原判決廢棄。
（二）被上訴人應給付上訴人及其他繼承人全體新台幣（下同）六百萬元，及自民國
      （下同）九十一年十一月五日起至清償日止，按年息百分之五計算之利息。
（三）願供擔保，請准宣告假執行。
貳、陳述：除與原判決記載相同者，茲引用之外，補稱：
（一）被上訴人於八十九年六月十四日電子郵件中表明願意分配被繼承人唐智之遺產
      ，故上訴人當時主觀上尚未確知被上訴人已侵占遺產，時效自不得進行。迄至
      九十一年五月間，上訴人聲請調解，被上訴人拒不到場，上訴人始知悉被上訴
      人侵吞財產而受有損害，旋於同年十月二十五日起訴，自無逾越時效期間。
（二）台北市○○○路十號、十二號房屋與建商合建之保證金二千萬元，係建商依契
      約提供予唐智，自屬唐智生前取得之權利，於其去世後，仍應歸屬遺產範圍，
      母親唐蔣幼瑩僅係配合辦理，合建契約主體並未變動。而被上訴人於上訴人查
      詢時告知由律師保管，待上訴人向律師詢問結果，律師表示該筆款項被上訴人
      早已取走，且被上訴人於刑事侵占案件自承有處理合建保證金二千萬元，迄今
      卻未說明另一千萬元去向，並拒不分配，足見被上訴人確有侵占合建保証金之
      事實。
（三）唐智生前縱有授權唐蔣幼瑩管理財產，然此授權關係因唐智死亡而消滅，各該
      財產仍為唐智之遺產，而唐蔣幼瑩並不識字，年事已高，無法正確表達意思，
      並無處理事務能力，且被上訴人能詳述唐智遺產明細及收益、處分情形，故唐
      智之遺產實際上確由被上訴人管理。
（四）上訴人雖曾書面授權唐蔣幼瑩辦理遺產繼承之申辦手續，然並不包括遺產之管
      理或處分。
（五）又損害賠償之義務人，因侵權行為受利益，致被害人受損害，於民法第一百九
      十七條第一項規定之時效完成後，仍應依不當得利之規定，返還其利益於被害
      人，是本件縱令侵權行為之請求權已罹於時效，亦得依不得當利請求返還所受
      利益，依爰依法予以追加請求。
參、證據：除援用第一審所提證據外，並聲請訊問證人唐美，及向第一商業銀行忠孝
    分行函查唐蔣幼瑩帳戶於八十五年十月一日至十五日六次轉帳係轉入何人帳戶暨
    轉帳傳票及提款單。
乙、被上訴人方面：
壹、聲明：上訴駁回。
貳、陳述：除與原判決記載相同者，茲引用之外，補稱：
（一）上訴人應舉證證明被上訴人係唐智之遺產管理人。
（二）否認唐蔣幼瑩無處理事務之能力，而被上訴人受其授權處理財產。
（三）唐智之遺產僅有台灣銀行存款一百九十四萬元，並無不動產，且兩造已授權唐
      蔣幼瑩於八十五年五月二十日提領處分，上訴人所指稱之不動產，於唐智生前
      即非登記為其名下所有，自不屬唐智之遺產。
（四）上訴人另控被上訴人侵占案件，業經台灣台北地方法院九十一年度偵字第二二
      二四八號及九十二年度偵續字第四三七號二次不起訴處分，上訴人聲請再議，
      亦遭台灣高等法院檢察署以九十二年度上聲議字第三七八號處分書駁回確定，
      而兩造曾五度對質，上訴人猶以被上訴人從未出庭請求傳喚，核無必要。
（五）唐蔣幼瑩有處分所有財產之自由及權利，其八十五年銀行帳戶存提款狀況與本
      件爭點無涉。
（六）唐智生前於八十一年四月二十日與建商簽約時之保證金，已由唐智收受自行處
      分，不屬遺產。而唐智死亡後，唐蔣幼瑩依中央各機關學校國有眷舍房地處理
      辦法第十條、第十一條規定，享有優先輔購住宅之遺眷資格，故唐蔣幼瑩於八
      十二年六月自建商處取得一千五百萬元之權利金，為其所有，非以繼承人身分
      取得權利金，自非唐智之遺產。
（七）又主張不當得利請求權者，必須証明被上訴人無法律上之原因而受有利益，以
      及上訴人受有損害，本件上訴人既主張被上訴人為被繼承人唐智之遺產管理人
      ，自應就遺產存在之事實及選任被上訴人為遺產管理人之事實負舉証之責，但
      觀之上訴人之舉証僅為母親識字不多，年邁體弱，無管理財產之能力，而上訴
      人等長旅居美國，被繼承人之遺產在台灣，被上訴人居住台灣，又為長子，當
      然成為遺產管理人，顯未盡舉証之責。
參、證據：援用第一審所提證據。
丙、本院依職權向台灣台北法院檢察署調閱該署九十一年度偵字第二二二四八號丙○
    ○侵占案卷。
    理      由
一、按繼承人有數人時，在分割遺產前，各繼承人對於遺產全部為公同共有，為民法
    第一千一百五十一條所明定。繼承人因繼承而取得之遺產，於受侵害時，其所生
    之損害賠償債權，乃公同共有債權，依民法第八百三十一條準用民法第八百二十
    八條第二項規定，公同共有權利之行使，仍應得公同共有人全體之同意，如由公
    同共有人即繼承人中之一人或數人就此項債權為訴訟上之請求時，原則上自須得
    其他繼承人全體之同意，始能謂當事人適格無欠缺（最高法院八十七年度台上字
    第二四七三號判決要旨、最高法院七十七年度台上字第六六號判決要旨參照）。
    惟如公同共有人所為係保全公同共有財產之行為，但部分公同共有人對此項保全
    行為為反對時，此與事實上無法得全體公同共有人同意無殊，為保護全體公同共
    有人利益計，如僅由同意起訴之公同共有人為上訴人逕行起訴，亦難因之認其為
    當事人適格有所欠缺（最高法院三十七年上字第六九三九號判例、最高法院八十
    六年度台上字第三０六０號判決要旨參照）。經查兩造之父親即被繼承人唐智於
    八十一年十一月二十二日死亡，而唐智之繼承人除兩造外，尚有訴外人即兩造之
    妹唐美及母親唐蔣幼瑩，有
    頁至第十頁），又唐智之繼承人就繼承取得之財產尚未分割，業據上訴人陳述在
    卷（見原審卷二第三七七頁），並為被上訴人所不爭執，故唐智之遺產尚屬全體
    繼承人公同共有。上訴人復主張被上訴人侵害其等繼承人因繼承取得之遺產，對
    被上訴人有系爭損害賠償債權等語，則上訴人提起本件訴訟原則上須經其他繼承
    人全體同意。惟上訴人提起本件訴訟，雖已經訴外人唐美同意（見原審卷卷二第
    四０六頁之唐美授權書），但訴外人唐蔣幼瑩已明確表示反對上訴人提起本件訴
    訟，有上訴人不爭執真正之唐蔣幼瑩聲明書乙份在卷可查（見原審卷一第二六頁
    ），故上訴人事實上已無法取得唐蔣幼瑩之同意，參酌上開說明，上訴人為保全
    公同共有財產而提起本件訴訟，並無當事人適格欠缺之問題。合先敘明。又上訴
    人起訴時係基於侵權行為法律關係請求損害賠償，嗣於上訴本院後追加不當得利
    法律關係，因其為請求之基礎事實屬同一，依民事訴訟法第四百四十六條第一項
    ，第二百五十五條第一項第二款之規定，予以准許。
二、上訴人起訴主張：兩造均為被繼承人唐智之繼承人，門牌號碼高雄市苓雅區○○
    ○路一二○號勞工住宅及其坐落基地（下稱高雄勞工住宅）所有權全部、門牌號
    碼台北市○○路○段二四五巷五六弄二十號及其坐落基地（下稱台北市○○路房
    屋）所有權全部、門牌號碼台北市○○○路六號五樓之三及其坐落基地所有權應
    有部分二分之一（下稱台北市○○○路房屋）、門牌號碼台北市○○○路二十號
    四樓之一及坐落基地所有權全部（下稱台北市○○○路房屋）、門牌號碼台北市
    ○○○路十號房屋（下稱北平東路眷舍）所有權全部均屬唐智所有，並依借名契
    約分別借名登記在被上訴人、被上訴人配偶趙鏡涓及兩造母親唐蔣幼瑩名下。詎
    唐智於八十一年十一月二十二日死亡後，被上訴人即將上開不動產均予變賣侵占
    （詳如附表），致上訴人及其他繼承人全體請求被上訴人移轉該三筆不動產所有
    權之公同共有債權消滅，被上訴人自應賠償上訴人及其他繼承人全體因此所受之
    損害，又唐智以北平東路十號房地與建商簽立合建契約，因建商違約而得以沒收
    之合建保證金一千萬元，被上訴人亦將之全數侵占，爰依侵權行為法律關係及不
    當得利之法律關係，請求命被上訴人給付上訴人及其他繼承人全體六百萬元及自
    起訴狀送達翌日即九十一年十一月五日起至清償日止，按週年利率百分之五計算
    法定遲延利息之判決。
三、被上訴人則以：伊並非被繼承人唐智之遺產管理人，伊於八十九年六月十四日所
    出具之電子郵件，僅是單純對上訴人所質疑之全部財產情況所為之回覆，並非基
    於遺產管理人所為之財產管理狀況報告。又高雄勞工住宅係屬母親唐蔣幼瑩之財
    產，台北市○○路及台北市○○○路房屋，係屬伊與配偶趙鏡涓所有，非被繼承
    人唐智之遺產。另合建保證金係因唐蔣幼瑩與建商就北平東路十號眷舍簽立合建
    契約而取得，屬唐蔣幼瑩所有，伊否認有侵占合建保證金之情事。又縱認伊應負
    損害賠償責任，但上訴人至遲於八十九年六月十四日即已知悉上開事實，卻遲至
    九十一年十月間方提起本件訴訟，已逾二年時效期間，自得拒絕給付等語，又上
    訴人並無法舉証被繼承人唐智之遺產存在、伊被選任為遺產管理人之事實，則其
    依不當得利之法律關係請求返還所受利益，亦於法無據等語，資為抗辯。
四、上訴人主張如附表所示之不動產均為被繼承人唐智之遺產，被上訴人為遺產管理
    人，竟將高雄勞工住宅、台北市○○路、台北市○○○路房地予以變賣侵占款項
    ，復將台北市○○○路眷舍之合建保証金一千萬元予以侵吞等情，構成侵權行為
    及不當得利之情事，固據其提出被上訴人於八十九年六月十四日所寫之電子郵件
    一紙為証（見原審卷一第十二、十三頁），惟遭被上訴人所否認，並以前開情詞
    置辯。經查：
（一）按法定之遺產管理人依民法第一千一百七十七條規定，係指繼承開始時繼承人
      有無不明者，由親屬會議選定遺產管理人，本件兩造均為被繼承人唐智之繼承
      人，並無爭議，自無所謂選定遺產管理人之問題。至於上訴人主張被上訴人為
      實際上之遺產管理人，雖以被繼承人唐智去世時，遺產均留在台灣，上訴人等
      長居美國，被上訴人為長子，且居住台灣為據，惟查，被繼承人唐智生前並未
      指定遺產管理人，而兩造亦未於唐智死後委任被上訴人為遺產管理人，況且兩
      造尚有母親蔣唐幼瑩健在，對於被繼承人唐智之遺產如何管理，依倫理自仍須
      尊重蔣唐幼瑩之意見，此觀之上訴人及訴外人唐美於被繼承人唐智死亡後，分
      別於八十二年間提出經美國公証人公証之授權書，授權唐蔣幼瑩辦理有關遺產
      繼承事宜，有外交部領事事務局九十二年二月二十六日領三字第○九二六○○
      一六九一○號函所檢送之授權書、台灣銀行以九十二年三月十日城中營字第○
      九二○○○○八二二二號函所檢送之授權書影本可稽（見原審卷一第二四一至
      二四五、二五○至二五三頁），足証兩造於被繼承人唐智去世後，辦理繼承遺
      產事宜時，仍以唐蔣幼瑩為首，是其主張被上訴人為遺產之實際管理人，尚屬
      無據而不足採。
（二）次查，如附表編號一之房地原登記為唐蔣幼瑩所有，現已出售林銘德；附表編
      號二之房地原於五十八年五月二十七日登記為被上訴人之配偶趙鏡涓所有，迄
      於八十五年十月二十三日更名登記為被上訴人所有，現已出售施振輝；附表編
      號三之房地登記為被上訴人所有，現已出售林碧秀；附表編號四之房地原登記
      為蔣唐幼瑩所有，嗣後贈與被上訴人；附表編號五之房屋則係被繼承人唐智生
      前受配住之眷舍，並無所有權之事實，已據被上訴人提出土地及建物登記簿謄
      本為証（見原審卷一第六九至九十頁），且為上訴人所不爭執。又上訴人等申
      報被繼承人唐智之遺產稅時，依據遺產明細表，僅有台灣銀行存款一百九十四
      萬七千元之事實，亦有財政部台北市國稅局九十二年一月十四日財北國稅資字
      第○九二○○○一五五一號函所檢送之遺產稅申報書及遺產稅免稅証明書影本
      可稽（見原審卷一第一五二至一五六頁），足証被繼承人唐智死亡時，兩造均
      明知如附表所示之不動產非屬唐智之遺產。上訴人雖主張如附表編號一至編號
      四之房地均係由其被繼承人唐智生前出資所購買，僅係借名登記在蔣唐幼瑩、
      或被上訴人或趙鏡涓名下，並舉証人唐美為証，惟查依據証人唐美在本院所証
      稱「不動產都是我父親出錢買的，．．但是用何人名義不清楚，高雄勞工住宅
      是我父親買的，因為只有我父親在做事情，我母親沒有上班，．．．登記在我
      大哥名下的房屋我不清楚，北平西路的房屋是我母親與大哥一起買的，八德路
      房屋是我父親買的，北平東路房屋是我母親在父親過世前買的，．．．」等語
      （本院卷第七一頁），仍不足以說明如附表所示之不動產何以未登記在被繼承
      人唐智之名下，且上訴人主張係借名登記在被上訴人、趙鏡涓及唐蔣幼瑩名下
      ，此部分亦未能舉証以資証明，尚不足採。再查，兩造之母唐蔣幼瑩業已於檢
      察官偵訊時到庭表明唐智只留下七、八百萬元存款（見台灣台北地方法院九十
      一年度偵字第二二二四八號卷九十二年二月二十五日訊問筆錄），亦足証被繼
      承人唐智之遺產沒有包含不動產，故此部分上訴人之主張，亦不足採。
（三）至於有關北平東路十號眷舍之合建保證金二千萬元部分，經查，北平東路眷舍
      原係被繼承人唐智擔任台北工專校長所配住之宿舍，唐智退休後僅有居住之權
      利，並無所有權，而依七十年七月二十九日行政院（七０）台人政肆字第二０
      六七二號令修正公布「中央各機關學校國有舍房地處理辦法」（下稱處理辦法
      ），被繼承人唐智就該宿舍之居住權利享有優先輔購住宅之資格，八十一年四
      月建商找唐智合建而簽訂合建承攬契約，約定由建商代向土地所有權人台灣省
      私立台北仁濟院申辦永久租賃合建房屋，並代向省府辦理申購省有房屋，亦即
      唐智係以眷舍
      智於訂約後取得建商所交付之保証金五百萬元，並由上訴人甲○代收支票後交
      付與唐智，此部分為上訴人甲○所供承在卷，此筆款項既由唐智於生前收取，
      即無法認係遭被上訴人所侵占。又唐智於簽約後半年即去世，因當時兩造均已
      成年，依前開處理辦法僅其母唐蔣幼瑩具有遺眷身分，得以
      輔購住宅權利，取得與建商合建之資格，惟唐蔣幼瑩並未與建商簽訂新約，仍
      依舊約辦理，並依建商要求於八十二年六月三日至原審法院公証處辦理具結書
      之文書認証，表明自願歸還北平東路十號並放棄公教人員輔建住宅及一切有關
      之任何請求（見原審卷一第三四一、三四二頁），並致函台北工專定訂最後拆
      除期限（見原審卷一第三四三頁），並由建商處取得一千五百萬元之權利金，
      據此應認該權利金係其母拋棄合建權利所換取而來，自應屬唐蔣幼瑩所有，故
      上訴人主張係屬唐智之遺產而為兩造所公同共有，亦不足採。
（四）按主張返還不當得利請求權者，必須証明無法律上之原因而受有利益，致他人
      受有損害，本件上訴人既無法舉証被上訴人為被繼承人唐智之遺產管理人及如
      附表所示之不動產、建商所交付之合建權利金二千萬元係屬唐智之遺產，則縱
      使被上訴人在致上訴人之電子郵件中表示已將出售附表所示之不動產之款項及
      建商所交付之權利金用以買受房屋及海外基金，惟上訴人就附表所示之不動產
      及合建房屋之權利金既無公同共有之債權存在，自難認受有損害，是其本於不
      當得利請求返還六百萬元，於法無據，不應准許。
（五）次按侵權行為所生之損害賠償請求權，自請求權人知有損害及賠償義務人時起
      ，二年間不行使而消滅，民法第一百九十七條第一項定有明文。本件被上訴人
      於八十九年六月十四日為回覆上訴人之詢問所發之電子郵件中，已明確告知將
      高雄勞工住宅、台北市○○路及台北市○○○路房屋出售他人，並將所得款項
      購買海外基金，剩餘款項則存入被上訴人及其配偶趙鏡涓暨母親唐蔣幼瑩之銀
      行帳戶內，有被上訴人不爭執真正之電子郵件乙份在卷可查（見原審卷一第十
      二頁至第十三頁），然上訴人遲至九十一年十月二十五日方提起本件訴訟，有
      原審法院收文戳蓋於上訴人起訴狀可查（見原審卷一第四頁），則本件上訴人
      之侵權行為損害賠償請求權顯已逾二年時效，而被上訴人復已提出時效抗辯以
      拒絕給付，故揆諸上開規定，上訴人此部分之請求，自不應准許。
（六）上訴人雖主張其已於九十一年五月間向台北市中山區調解委員會對被上訴人聲
      請調解，依民法第一百二十九條第二項規定應中斷時效云云。惟按聲請調解雖
      與起訴相同，均有中斷時效之效力（民法第一百二十九條第二項第二款、第一
      項規定參照）。但時效因聲請調解而中斷者，若調解不成立，其時效視為不中
      斷，民法第一百三十三條定有明文。上訴人業已自陳其於九十一年五月間所聲
      請之調解，並未成立。則系爭時效自不因上訴人於九十一年五月間聲請調解而
      中斷，上訴人此部分主張，自不足取。
五、綜上所述，上訴人依據侵權行為及不當得利之法律關係，請求被上訴人給付上訴
    人及其他繼承人全體六百萬元，及自起訴狀繕本送達翌日即九十一年十一月五日
    起至清償日止，按週年利率百分之五計算之法定遲延利息，不應准許。原審所為
    上訴人敗訴之判決，並無不合，上訴論旨指摘原判決不當，求予廢棄改判，為無
    理由。上訴人聲請向第一商業銀行忠孝分行函查唐蔣幼瑩帳戶於八十五年十月一
    日至十五日六次轉帳係轉入何人帳戶暨轉帳傳票及提款單，核屬無必要，附此敘
    明。
六、本件事証已明，兩造其餘攻擊防禦方法及未經援用之舉証，經本院詳加審酌後，
    認與判決結果不生影響，爰不再予論述，附此敘明。
據上論結，本件上訴及追加之訴均為無理由，依民事訴訟法第四百四十九條第一項、
第七十八條、第八十五條第一項前段，判決如主文。
中　　　華　　　民　　　國　　九十三　　年　　 十一 　　月　　二十四　　日
                                民事第九庭
                                    審判長法  官  李  瓊  蔭
                                          法  官  楊  豐  卿
                                          法  官  張      蘭
正本係照原本作成。
如不服本判決，應於收受送達後二十日內向本院提出上訴書狀，其未表明上訴理由者
，應於提出上訴後二十日內向本院補提理由書狀（均須按他造當事人之人數附繕本）
上訴時應提出委任律師或具有律師資格之人之委任狀；委任有律師資格者，另應附具
律師資格證書及釋明委任人與受任人有民事訴訟法第四百六十六條之一第一項但書或
第二項（詳附註）所定關係之釋明文書影本。
中　　　華　　　民　　　國　　九十三　　年　　 十一 　　月　　二十五　　日
　　　　　　　　　　　　　　　　　　　　　書記官  應  瑞  霞
附註：
民事訴訟法第四百六十六條之一（第一項、第二項）：
對於第二審判決上訴，上訴人應委任律師為訴訟代理人。但上訴人或其他法定代理人
具有律師資格者，不在此限。
上訴人之配偶、三親等內之血親、二親等內之姻親，或上訴人為法人、中央或地方機
關時，其所屬專任人員具有律師資格並經法院認為適當者，亦得為第三審訴訟代理人
。
